臺灣臺北地方法院刑事判決　　　　　　 95年度交易字第285號
公　訴　人　臺灣臺北地方法院檢察署檢察官
被　　　告　乙○○
選任辯護人　陳浩華律師
上列被告因過失傷害案件，經檢察官聲請簡易判決處刑（95年度
偵字第1383號），本院認不宜以簡易判決處刑，改依通常程序審
理，並判決如下：
    主  文
乙○○無罪。
    理  由
一、聲請簡易判決處刑意旨略以：被告乙○○於民國94年3月30
    日上午8時10分許，騎乘車牌號碼M68-963號重型機車，沿臺
    北市○○○路慢車道，由西往東方向行駛，行近臺北市○○
    ○路口時，本應遵行市區道路每小時40公里之行車速限及注
    意兩車併行之間隔，依當時情形亦無不能注意之情形，竟疏
    未注意，仍以每小時40至50公里之速度超越同向在前由告訴
    人丙○○駕駛之車牌號碼ATO-549號重型機車，復因未保持
    併行之間隔，其右側車身因而擦撞告訴人機車前方車輪左側
    ，致告訴人重心不穩人車倒地，因而受有頭部外傷、蜘蛛膜
    下腔出血、腦挫傷、軸突損傷，臉部、眼瞼挫傷、視力模糊
    ，牙齒斷裂等傷害，被告肇事後停留現場，且於警方到場時
    自承為肇事者，因認被告涉有過失傷害罪嫌。
二、按犯罪事實應依證據認定之，無證據不得認定犯罪事實；又
    不能證明被告犯罪者，應諭知無罪之判決；刑事訴訟法第15
    4條第2項、第301條第1項前段分別定有明文。又犯罪事實之
    認定，應憑真實之證據，倘證據是否真實尚欠明確，自難以
    擬制推測之方法，為其判斷之基礎；而刑事訴訟法上所謂認
    定犯罪事實之證據，係指足以認定被告確有犯罪行為之積極
    證據而言，該項證據自須適合於被告犯罪事實之認定，始得
    採為斷罪資料；且認定犯罪事實所憑之證據，雖不以直接證
    據為限，間接證據亦包括在內，然而無論直接或間接證據，
    其為訴訟上之證明，均於通常一般之人均不致有所懷疑，而
    得確信其為真實之程度，始得據為有罪之認定，倘其證明尚
    未達到此一程度，而有合理懷疑存在時，致使無從形成有罪
    之確信，根據「罪證有疑，利於被告」之證據法則，即不得
    遽為不利被告之認定；又以情況證據（即間接證據）斷罪時
    ，尤須基於該證據在直接關係上所可證明之他項情況事實，
    本乎推理作用足以確證被告有罪，方為合法，若憑空之推想
    ，並非間接證據，最高法院53年台上字第656號、29年上字
    第3105號、76年度台上字第4986號、32年上字第67號分別著
    有判例意旨參照。復按汽車駕駛人，因可信賴其他參與交通
    之對方亦能遵守交通規則，且衡諸日常生活經驗及一般合理
    駕駛人之注意能力，已為必要之注意，並已採取適當之措施
    ，或縱未採取適當之措施，仍無法避免交通事故之發生時，
    該汽車駕駛人對於信賴對方亦能遵守交通規則乃竟違規之行
    為，自無預防之義務，難謂該汽車駕駛人即有能注意而不注
    意之過失，而令負過失責任，最高法院90年度台上字第2400
    號判決要旨可資參照。
三、本件公訴人認被告涉有前開過失傷害罪嫌，無非以告訴人丙
    ○○指述、交通事故談話紀錄表、補充資料表、道路交通事
    故現場圖、道路交通事故調查報告表、自首情形紀錄表、臺
    北市立聯合醫院和平院區之診斷證明書、車損照片、臺北市
    車輛行車事故鑑定委員會鑑定意見書為主要論據，因認本件
    被告因疏未注意行車速限及兩車併行之間隔以致肇事，係有
    過失等為其論據。訊據被告固坦承於上述時地，騎乘上開重
    型機車與同向由告訴人騎乘之機車發生碰撞，其後告訴人人
    車倒地，而受有頭部外傷、蜘蛛膜下腔出血、腦挫傷、軸突
    損傷，臉部、眼瞼挫傷、視力模糊，牙齒斷裂等傷害之事實
    不諱，惟矢口否認有何過失傷害之犯行，辯稱：車禍前伊所
    騎乘機車確曾與告訴人機車擦撞，但是當時伊是直行，是告
    訴人的機車向左傾才撞到，伊只是稍有過失，不是完全過失
    等語。
四、證據能力部分：
    (一)證人即告訴人丙○○於警詢及偵訊中所為陳述：
      (1)按刑事訴訟法新制採改良式當事人進行主義，為保障被
        告防禦權及維護直接審理與言詞審理原則，刑事訴訟法
        第159條第1項規定：「被告以外之人於審判外之言詞或
        書面陳述，除法律有規定者外，不得作為證據」，酌採
        英美法之傳聞法則。查告訴人係向司法警察機關或偵查
        機關申告犯罪事實而要求訴追之人，於我國刑事訴訟法
        中，並非法定列舉之獨立證據方法，若以告訴人所陳親
        身經歷之被害經過，作為認定犯罪事實之依據時，乃居
        於證人之地位，證據方法為證人，必須踐行有關證人之
        證據調查程式，除非有依法不得令其具結之情形，否則
        事實審法院應命其具結，若依法應具結而未具結時，該
        告訴人有關被害事實之陳述，無證據能力，法院不得援
        其陳述作為判決之基礎（最高法院93年度台上字第5964
        號判決意旨參照）。
      (2)本件證人丙○○雖具有告訴人身分，然仍屬被告以外之
        人，是其於接受臺北市政府警察局中正第二分局員警及
        偵查中接受檢察事務官詢問後所製作之調查筆錄、詢問
        筆錄，均應屬被告以外之人審判外之陳述，屬傳聞證據
        ，且被告及其選任辯護人業已就上開供述之證據能力提
        出爭執（見本院95年9月7日準備程序筆錄），已不合刑
        事訴訟法第159條之5傳聞例外之規定，依同法第159 條
        第1項之規定，該證據方法原則上即無證據能力，本不
        得採為判決之基礎。惟現行刑事訴訟法採行直接審理原
        則及言詞審理原則，並保障被告之反對詰問權，故明定
        被告以外之人於審判外之言詞或書面陳述，除法律有規
        定者外，原則上不得作為證據；另為兼顧現實需要及真
        實之發現，乃本於例外從嚴之立場，許於具備必要性及
        可信性之特別情況下，例外承認其有證據能力。刑事訴
        訟法第159條之3規定：「被告以外之人於審判中有下列
        情形之一，其於檢察事務官、司法警察官或司法警察調
        查中所為之陳述，經證明具有可信之特別情況，且為證
        明犯罪事實之存否所必要者，得為證據：一死亡者。二
        身心障礙致記憶喪失或無法陳述者。三滯留國外或所在
        不明而無法傳喚或傳喚不到者。四到庭後無正當理由拒
        絕陳述者」，其立法理由在於考量審判程序中，一旦發
        生事實上無從為直接審理之原因，如一概否定該陳述之
        證據適格，不免違背實體真實發現之訴訟目的，為補救
        採納傳聞法則，實務上所可能發生蒐證困難之問題，始
        例外承認該審判外之陳述，得採為證據。是以揆之同屬
        未經具結之情形，於檢察事務官、司法警察官或司法警
        察調查中所為之陳述，經證明具有可信之特別情況，且
        為證明犯罪事實之存否所必要者，既得為證據，本諸同
        一法理，並基於刑事訴訟發現真實之原則，認告訴人在
        偵查中陳述當時，雖未經具結，惟若符於「證明具有可
        信之特別情況，且為證明犯罪事實之存否所必要」之條
        件，仍應認有證據能力。經查，本件告訴人雖經本院以
        證人身分傳喚到庭具結陳述，惟因本件車禍事故受有頭
        部外傷、蜘蛛膜下腔出血、腦挫傷、軸突損傷，臉部、
        眼瞼挫傷、視力模糊，牙齒斷裂等傷害，此有臺北市立
        聯合醫院和平院區出具之診斷證明書附卷可證，是證人
        丙○○因車禍腦部受傷，導致其對案發當時之記憶完全
        喪失，顯有因身心障礙致記憶喪失之情形存在，復查無
        證人丙○○於警詢、偵查中所為供述係非出於任意性之
        客觀情況存在，從而，依此陳述過程、外在環境及情況
        等，其於警詢、檢察事務官面前所為陳述，顯具有特別
        可信之情形，並為證明被告犯罪事實之存否所必要，況
        證人丙○○業經本院以證人身分傳喚到庭具結陳述，踐
        行交互詰問之程序，並給予被告及其選任辯護人詰問之
        機會，嗣於本院最後審理時再逐一提示證人丙○○之警
        詢、偵訊筆錄並告以要旨，由被告及其選任辯護人依法
        辯論，認已保障被告之對質詰問權，是以證人丙○○於
        警詢、檢察事務官面前所為陳述作為證據，並無任何不
        當，故認應具有證據能力。
    (二)卷附之道路交通事故現場圖、道路交通事故調查報告表、
      道路交通事故補充資料表均係員警接獲報案後抵達肇事現
      場，依法執行實施勘察等職務後所製作以紀錄當時實見現
      場情形之紀錄文書，並無證據證明有何虛偽不實或明顯瑕
      疵等顯不可信存在，依刑事訴訟法第159條之4第1款之規
      定，自皆有證據能力；至卷附丙○○之台北市立聯合醫院
      和平院區、臺北市立萬芳醫院出具之診斷證明書，則為醫
      師於執行醫療業務時所需製作之證明文書，復無證據顯示
      該診斷證明書存有何詐偽或虛飾之情事，核無刑事訴訟法
      第159條之4第2款所定顯有不可信之特別情況，應得為證
      據；又車損照片4張、監視器錄影翻拍照片，均係以機械
      之方式所留存之影像，並非依憑人之記憶再加以轉述而得
      ，要非供述證據，殊無「傳聞證據排除法則」之適用，此
      外，復無證據證明有何偽造、變造或違法取得之情事，且
      均與檢察官主張之事實具有關聯性，各該照片亦胥有證據
      能力。
    (三)至於卷附之臺北市車輛行車事故鑑定委員會鑑定意見書與
      臺北市車輛行車事故覆議委員會鑑定覆議意見書，本質上
      雖係鑑定人員於審判外之書面陳述，然此係臺北市車輛行
      車事故鑑定委員會與臺北市車輛行車事故覆議委員會分別
      於本件偵查、審理時，受偵查檢察官或本院之囑託而所為
      之鑑定書面報告，是屬刑事訴訴法第159條第1項「被告以
      外之人於審判外之言詞或書面陳述，除法律有規定者外，
      不得作為證據。」，所稱「法律有規定者」之例外情形，
      此因「鑑定之經過及其結果，應命鑑定人以言詞或『書面
      』報告」，同法第206條第1項亦規定甚明，是鑑定人以書
      面為鑑定報告提出於法院，依刑事訴訟法第159條第1項立
      法理由及同法第206條第1項規定，即具有證據能力。況檢
      察官、被告及其選任辯護人於本院行準備程序及審理時，
      就上開書面證據之證據能力均表示沒有意見，復未聲明異
      議，依據刑事訴訟法第159條之5規定，亦應認有證據能力
      ，合先敘明。
五、經查：
    (一)告訴人因本件車禍事故受有頭部外傷、蜘蛛膜下腔出血、
      腦挫傷、軸突損傷，臉部、眼瞼挫傷、視力模糊，牙齒斷
      裂等傷害，此有臺北市立聯合醫院和平院區診斷證明書附
      卷可稽（見偵卷第17頁），復為被告所不爭執，此部分事
      實應堪認定。然此僅能證明告訴人係因本件車禍而發生傷
      害，尚不能憑以認定被告應負過失責任之證據。
    (二)觀諸卷附告訴人之機車及被告之機車毀損情況照片可知（
      見偵查卷第36頁至第37頁），告訴人機車外觀並無明顯受
      撞擊痕跡及裂痕，而被告機車外觀亦無明顯撞擊碎裂痕跡
      ，僅車身右側排氣管有擦痕，佐以被告於第一次警詢中陳
      稱：「我車右後側排氣管亦不知何故被該重機（指告訴人
      機車）左前車頭撞擊而肇事‧‧‧肇事前對方重機車行駛
      於我車右前方20公尺左右」等語（見偵查卷第31頁交通事
      故談話紀錄表）；再者，依據證人甲○○於本院審理時證
      稱：是聽到機車摩擦聲跟人的叫聲，那種摩擦聲不是一般
      機車煞車聲，伊聽到聲音看到時，機車晃兩下就倒下去，
      人（指告訴人）就開始翻滾，機車是右倒、往右前方倒地
      、車頭有點朝左，看到該名婦人倒地時，附近並沒有車輛
      ，也不知道是誰和她發生車禍，後來才有1名年輕人自己
      承認和該名婦人發生車禍等語（見本院96年11月27日審理
      筆錄），是以肇事當時被告騎乘機車之速度應高於告訴人
      速度，且肇事後告訴人機車係以車頭朝左、車身係向右前
      方倒地。則若依公訴意旨所稱係被告自後以較快之速度擦
      撞告訴人機車，以撞擊位置觀之，告訴人機車應會受到被
      告機車從左後側來的擦撞力量牽引，以車頭朝右之方向倒
      地，而不可能如證人甲○○所見是朝左。另參酌卷附本院
      於95年9月25日勘驗中央銀行提供車禍發生當時之監視器
      錄影畫面之翻拍照片（見本院卷(一)第49頁），並經被告當
      場指認畫面中何者係伊所騎乘之機車，明顯可見被告與告
      訴人機車併行時，告訴人騎乘之機車車身有向左偏斜之情
      狀，據上可知，告訴人顯非騎乘機車直行碰撞，應係因故
      向左側偏駛，以致其車頭與被告所騎乘之機車右後側排氣
      管處發生碰撞，且碰撞型態應係「側擦撞」，告訴人機車
      方會於擦撞後，因受到擦撞之反作用力以車頭朝左但車身
      向右前方偏行倒地。
    (三)至於告訴人所騎乘之機車既係遭被告所騎乘之機車側撞肇
      事，則需進一步探究被告是否能事先預見告訴人會突然向
      其左側偏駛？又被告在客觀上是否有充裕時間及距離足以
      反應此突發狀況而為必要的安全措施？經查，本件因告訴
      人頭部受創而無法記憶車禍發生前後之情況，業如前述，
      而被告就車禍發生前，告訴人機車就係在伊前方或後方，
      於第1次警詢中稱：肇事前與告訴人機車相距約20公尺等
      語（見偵卷第31頁），然於本院行準備程序時則稱：發生
      碰撞時告訴人機車係在伊後方等語（見本院95年9月7日準
      備程序筆錄），姑不論被告所述何者為真，然依據本院勘
      驗中央銀行監視器錄影畫面，勘驗結果為：「播映檔案
      94.03.30事件之檔案，畫面顯示2005.03.30.07.54.03，
      經被告當庭辨識結果，畫面中兩臺並行車，左側車為被告
      之車輛，左方車由愛國西路方向，被告車從左側駛過右側
      併行之車輛後，駛入羅斯福路上機車待轉區，右側車輛倒
      地」，是依該監視錄影畫面顯示，至少被告與告訴人兩車
      併行後，被告騎乘機車以快於告訴人車行速度前行，其後
      告訴人機車方始倒地，則被告騎乘機車前行時，並無法預
      見或看見其左後方機車是否會向左偏斜，被告信賴告訴人
      會繼續直行，在此不及防備之情況下，顯無法再告訴人機
      車向左偏斜時加以閃避，實難認被告有可歸責之事由及預
      見之可能性。至本件經檢察官送請臺北市車輛行車事故鑑
      定委員會鑑定，雖認定被告騎乘重型機車未保持行車安全
      間隔、涉嫌超速行駛為肇事原因，而臺北市車輛行車事故
      覆議鑑定委員會亦同此認定，惟查，本件交通事故之發生
      ，係因被告於其車道正常行駛，並信賴參與交通之告訴人
      亦能遵守交通規則，同時為必要之注意，謹慎採取適當之
      行動，被告並未預見告訴人會突然左偏行駛，則其對於告
      訴人不可知之行為並無預防之義務，則上開鑑定委員會之
      鑑定竟見驟認被告有疏未注意保持行車安全間隔之過失，
      顯未審斟上情，自難採為不利被告之認定。
    (四)至於公訴意旨稱被告以40至50公里之時速前行，已超越市
      區道路每小時40公里之速限，應認有過失，而臺北市車輛
      行車事故鑑定委員會、臺北市車輛行車事故覆議委員會亦
      均同此認定。查被告雖曾於第1次警詢時稱其當時時速約
      40到50公里之間，然單單僅被告之自白，卷附之道路交通
      事故現場圖顯示，事故現場並未留下被告所騎乘機車煞車
      痕跡及落土碎片等跡證，且由被告與告訴人之車損情況判
      斷，尚不足以認定被告有何超速情形，並無積極證據證明
      被告有超速行駛之行為，而仍有合理的懷疑存在，而臺北
      市車輛行車事故鑑定委員會與臺北市車輛行車事故覆議委
      員會均未審酌及此，其所為鑑定之基礎，既有所懷疑，則
      臺北市車輛行車事故鑑定委員會鑑定意見書與臺北市車輛
      行車事故覆議委員會鑑定覆議意見書均指被告涉嫌超速為
      肇事原因一節，顯有不完備之處，則按刑事訴訟採職權調
      查主義，鑑定報告祇為形成法院心證之資料，對於法院之
      審判並無拘束力，故待證事項雖經鑑定，法院仍應本於職
      權予以調查，以期發見事實之真相，不得僅以鑑定報告作
      為判決之唯一依據（最高法院57年度台上字第3399號判例
      ）；鑑定人之鑑定，雖足為證據資料之一種，但鑑定報告
      顯有疑義時，審理事實之法院，仍應調查其他必要之證據
      ，以資認定（最高法院40年度台上字第71號判例），前開
      鑑定意見既存有疑義，自不足為被告不利事證。
    (五)按刑法上過失犯之成立，應以不注意於可以預知之事實為
      要件，最高法院20年非字第40號判例可資參照。次按汽車
      駕駛人雖可信賴其他參與交通之對方亦能遵守交通規則，
      同時為必要之注意，謹慎採取適當之行動，「而對於不可
      知之對方違規行為並無預防之義務」，然因對於違規行為
      所導致之危險，若屬已可預見，且依法律、契約、習慣、
      法理及日常生活經驗等，在不超越「社會相當性」之範圍
      應有注意之義務者，自仍有以一定之行為避免結果發生之
      義務。因此，關於他人之違規事實已極明顯，同時有充足
      之時間可採取適當之措施以避免發生交通事故之結果時，
      即不得以信賴他方定能遵守交通規則為由，以免除自己之
      責任，最高法院74年台上字第4219號判例可參。本件告訴
      人與既係同向行駛，於被告超越告訴人後，告訴人竟因故
      突然向左偏斜，依日常社會生活經驗，乃屬不可預知之事
      實，自無從期待被告注意及此。從而，告訴人因故突然左
      偏，係疏未注意與前車保持安全間隔，被告無從預見亦無
      充足的反應時間，以致閃避不及，實難認被告有何過失可
      言。
    (六)綜上各節所述，被告上開所辯顯非虛妄不可採。本件車禍
      之發生，應認被告並無過失存在。
六、綜上所述，公訴人認被告所涉有之刑法第284條第1項前段之
    過失傷害罪嫌，尚與事實有間，此外復查無其他積極證據足
    資證明被告有何公訴人所指之上開犯行，既不能證明被告犯
    罪，核諸前揭說明，自應為被告無罪之諭知。
七、末按經檢察官聲請以簡易判決處刑之案件，經法院認為有第
    451條之1第4項但書之情形者，應適用通常程序審理，刑事
    訴訟法第452條定有明文。本件檢察官原聲請簡易判決處刑
    ，經本院認有刑事訴訟法第451條之1第4項但書不宜簡易判
    決處刑之情事，改依通常程序審理。
據上論斷，應依刑事訴訟法第452 條、第301 條第1 項前段，判
決如主文。
本案經檢察官郭麗娟到庭執行職務。
中　　華　　民　　國　　96　　年　　12　　月　　11　　日
　　　　　　　　　臺灣臺北地方法院交通法庭
                          審判長法  官  黃程暉
                                法　官　高偉文
                                法　官　何俏美
上正本證明與原本無異。
如不服本判決，應於判決送達後10日內向本院提出上訴狀（應抄
附繕本）。告訴人或被害人如對於本判決不服者，應具備理由請
求檢察官上訴，其上訴期間之計算係以檢察官收受判決正本之日
期為準。
                                書記官  林曉郁
中　　華　　民　　國　　96　　年　　12　　月　　11　　日
